臺灣高等法院高雄分院刑事判決　　　　100年度上訴字第740號
上　訴　人　臺灣高雄地方法院檢察署檢察官
被　　　告　林玲
被　　　告　林宜臻
前列二人共同
選任辯護人　彭大勇律師
上列上訴人因被告偽造文書等案件，不服臺灣高雄地方法院99年
度訴字第1621號中華民國100 年3 月31日第一審判決（起訴案號
：臺灣高雄地方法院檢察署99年度偵字第1723號），提起上訴，
本院判決如下：
    主  文
上訴駁回。
    理  由
一、公訴意旨略以：被告林玲與林宜臻（原名林秀燁）係姊妹關
    係。其等共同意圖為自己不法之所有，並基於行使偽造公文
    書以詐欺取財之犯意聯絡，於民國96年3 月間，利用告訴人
    宋天富為渠等處理與訴外人楊永堂債務問題之際，向告訴人
    宋天富及李錦盛佯稱：其等係「民股96年度調偵字第1154號
    重利案件假扣押案件（即96年度裁全字第7803號民事案件）
    」及「96年度執全字第3536號案件假扣押案件」之債權人，
    缺乏資金繳交假扣押之保證金，日後必可領回，半年後將返
    還本利新臺幣（下同）210 萬元云云，並偽造原審96年度裁
    全字第7803號民事裁定1 份（下稱裁定Ａ），再委由不知情
    之人偽刻「書記官林誠桂」之職名章一枚，蓋於該民事裁定
    上，以偽造被告林玲向原審聲請重利案件假扣押之公文書，
    足生損害於林誠桂、告訴人宋天富、李錦盛及原審管理公文
    書之正確性，後以傳真方式交給告訴人宋天富，使告訴人宋
    天富與李錦盛陷於錯誤，於附表所示時間，由告訴人李錦盛
    匯款合計197 萬4,000 元至被告林宜臻所指定之林淨媛所有
    高雄郵局帳號「00000000000000」號帳戶內，雙方並於97年
    2 月1 日簽訂還款協議書1 份，嗣告訴人宋天富於98年間發
    覺被告林玲與林宜臻2 人未繳納96年度裁全字第7803號民事
    案件之保證金，察覺有異，始知受騙，因認被告涉有刑法第
    216 條、第211 條之行使偽造公文書罪嫌、第339 條第1 項
    之詐欺取財罪嫌等云云。
二、證據能力部分
  (一)按被告以外之人於審判外之言詞或書面陳述，除法律有規定
    者外，不得作為證據；又被告以外之人於審判外之陳述，雖
    不符合同法第159 條之1 至第159 條之4 之規定，但經當事
    人於審判程序同意作為證據，法院審酌該言詞陳述或書面陳
    述作成時之情況，認為適當者，亦得為證據。當事人、代理
    人或辯護人於法院調查證據時，知有第159 條第1 項不得為
    證據之情形，而未於言詞辯論終結前聲明異議者，視為有前
    項之同意，刑事訴訟法第159 條第1 項及第159 條之5 分別
    定有明文。
  (二)查本判決下列所引用被告以外之人於審判外之陳述，例如證
    人即告訴人宋天富於偵查中所為之陳述等供述證據，檢察官
    、被告林玲、林宜臻2 人及其選任辯護人於本院準備程序中
    均表示對於證據能力不爭執，即均同意作為本件之證據，本
    院斟酌上開證據並無違法取得之情事，亦無證明力明顯過低
    之情形，依各該審判外供述證據製作當時之過程、內容、功
    能等情況，加以綜合判斷，認具備合法可信之適當性保障，
    認為作為本件被告林玲、林宜臻2 人認定犯罪有無之證據亦
    屬適當，是均得採為本件論斷之證據。
三、按犯罪事實應依證據認定之，無證據不得認定其犯罪事實；
    又不能證明被告犯罪者，應諭知無罪之判決，刑事訟訴法第
    154 條第2 項、第301 條第1 項分別定有明文。又告訴人之
    告訴，係以使被告受刑事追訴為目的，是其陳述是否與事實
    相符，仍應調查其他證據以資審認（最高法院52年台上字第
    1300號判例意旨參照）。晚近經立法院審議通過，由總統批
    准施行之公民與政治權利國際公約第14條第2 項亦揭示「受
    刑事控告之人，未經依法確定有罪之前，應假定其無罪。」
    刑事妥速審判法第6 條更明定：「檢察官對於起訴之犯罪事
    實，應負提出證據及說服之實質舉證責任。倘其所提出之證
    據，不足為被告有罪之積極證明，或其指出證明之方法，無
    法說服法院形成被告有罪之心證者，應貫徹無罪推定原則。
    」易言之，檢察官如無法提出證明被告犯罪之確切證據，縱
    然被告之辯解猶有可疑，但基於公平法院之理念，仍須落實
    無罪推定原則，逕為被告無罪之諭知（最高法院100 年度台
    上字第1399號判決要旨參照）。
四、本件檢察官認被告林玲、林宜臻2 人涉有前揭罪嫌，無非係
    以被告林玲、林宜臻之供述、告訴人宋天富、李錦盛之指述
    、國內匯款申請書、郵政國內匯款執據、陽信商業銀行匯款
    收執聯、借款明細、帳戶交易明細表、協議書、裁定Ａ，原
    審96年度裁全字第7803號民事裁定（非偽造之裁定，下稱裁
    定Ｂ）、96年度執全字第3763號卷為其主要論據。訊據被告
    林玲、林宜臻固供承李錦盛有匯款如附表所示之金額至被告
    林宜臻所指定之林淨媛所有前開郵局帳戶內，雙方並簽有前
    述還款「協議書」等節，惟均堅決否認有何行使偽造公文書
    、詐欺取財等犯行，辯稱：被告林宜臻和其前夫黃富泉原經
    營全球榮登國際貿易有限公司（被告林玲為名義負責人，下
    稱全球公司），於95年底因經營不善而積欠眾多廠商款項，
    在無力償還之情況下，遂找上告訴人宋天富幫忙與廠商協商
    償還之計畫。另一方面，因全球公司與楊永堂所經營之荃佳
    股份有限公司（下稱荃佳公司）亦存有上千萬元債務糾紛，
    也透過告訴人宋天富與楊永堂協商，希望楊永堂返還積欠全
    球公司之款項，告訴人宋天富認為倘楊永堂還錢，渠即有利
    可圖，遂請告訴人李錦盛借被告林宜臻、林玲如附表編號一
    、二所示款項，用以清償廠商欠款及生活開銷。之後，因楊
    永堂拒不還款，告訴人宋天富遂指示被告林宜臻對楊永堂提
    起重利罪之刑事告訴，及向高雄地方法院聲請假扣押荃佳公
    司之財產，欲藉此種方式逼迫楊永堂還款，因被告林玲、林
    宜臻已無多餘金錢提出聲請假扣押之擔保金，被告林宜臻遂
    透過告訴人宋天富再請告訴人李錦盛出借如附表編號三、四
    所示款項，用作擔保金及聘請律師辦理假扣押事宜，之後告
    訴人宋天富更要求其2 人要簽立協議書1 份，協議書之內容
    是宋天富要求林宜臻依宋天富的意思繕打的，內容表示日後
    取回之擔保金及楊永堂所給付之賠償金均應交由告訴人宋天
    富處理。故被告林玲、林宜臻從未以聲請假扣押之名義向告
    訴人宋天富、李錦盛借如附表編號一、二所示款項，也不曾
    看過裁定Ａ，更無偽造裁定Ａ以取信告訴人宋天富、李錦盛
    。而就如附表編號三、四所示款項，確有用於聘請律師向高
    雄地方法院聲請假扣押。甚且，上開全部借款被告林宜臻均
    有陸續還款，更無任何詐欺之意等語。
五、經查：
 1、下列各節：(1)被告林宜臻和證人即其前夫黃富泉原經營全球
    公司，由被告林玲為名義負責人，於95年底因經營不善而積
    欠眾多廠商款項，在無力償還之情況下，遂找上宋天富幫忙
    與廠商協商償還之計畫，在告訴人宋天富之協調下，全球公
    司於96年3 月9 日出具以分期方式攤還之還款計畫書給廠商
    ，並由被告林宜臻、證人黃富泉共同擔保；(2)被告宋天富曾
    請告訴人李錦盛借被告林宜臻、林玲160 萬元，被告林宜臻
    並簽立160 萬元本票1 張（票號：556682）供擔保，李錦堂
    遂扣除利息6 分後，於附表編號一、二所示時間匯款如附表
    編號一、二所示款項至前述林淨媛所有前開郵局帳戶內；(3)
    全球公司與訴外人楊永堂所經營之荃佳公司存有上千萬元債
    務糾紛，被告林宜臻有透過告訴人宋天富與楊永堂協商，希
    望楊永堂返還欠全球公司之款項。之後，因楊永堂拒不還款
    ，告訴人宋天富遂指示被告林宜臻對楊永堂提起重利罪之刑
    事告訴（即高雄地方法院檢察署96年度調偵字第1154號，該
    案由檢察官起訴後，經原審法院97年度易字第1315號判決無
    罪，檢察官再提起上訴，經本院以98年度上易字第684 號駁
    回上訴確定），及以全球公司名義向原審法院聲請假扣押荃
    佳公司之財產（即原審法院96年度執全字第3536號案件，原
    審法院以96年度審全字第4 號裁定准全球公司以41萬元為荃
    佳公司供擔保後，得對於荃佳公司之財產於123 萬1,280 元
    之範圍內為假扣押，下稱該裁定為裁定Ｃ），欲藉此種方式
    逼迫楊永堂還款，因被告林玲、林宜臻已無多餘金錢提出聲
    請假扣押之擔保金，被告林宜臻遂透過告訴人宋天富請告訴
    人李錦盛出借50萬元，用作擔保金及聘請律師辦理假扣押事
    宜，被告林宜臻並簽立50萬元本票1 張（票號：556683）供
    擔保，告訴人李錦盛遂扣除利息6 分後，於附表編號三、四
    所示時間，匯款如附表編號三、四所示款項，至上開林淨媛
    所有郵局帳戶內。後於97年2 月1 日，被告林玲、林宜臻簽
    立內容為：「（一）本人林玲、林宜臻（以下共同簡稱甲方
    ）同意委託宋天富（以下簡稱乙方）代為處理以下之款項協
    議：一、案號96雄院隆民讓96執全字第3536號之假扣押保證
    金。二、案號民股96年度調偵字第1154號之假扣押保證金。
    三、以上兩案之被告賠償金（依法院判決確定金額為主）。
    四、以上之所有金額以法院判決確定返還金額為主。（二）
    甲方同意乙方以上兩案若官司結束後，經由法院判決退還之
    保證金及賠償金扣除利息後全數交由乙方代為統籌分配，甲
    方不得異議」之協議書給告訴人宋天富；(4)被告林宜臻向告
    訴人李錦盛借款後，自96年4 月26日起，至98年10月7 日止
    有以匯款方式，陸續償還借款本利至少28萬1,000 元；(6)被
    告林玲、林宜臻曾向原審法院聲請返還上述41萬元之擔保金
    ，惟經原審法院以98年度司聲字第858 號裁定認要件不符而
    予以駁回；(5)經比對原審法院96年度執全字第3763號案件中
    ，原審法院准許聲請人即債權人供擔保後得對於債務人財產
    假扣押之96年度裁全字第7803號裁定，與告訴人宋天富於偵
    訊時所提出之裁定Ａ，明顯看出當事人、主文、理由欄之記
    載有所不同，又經原審法院查無該院裁定Ａ之任何資料，足
    認裁定Ａ、及其上之「書記官林誠桂」印文分別是偽造公文
    書及公印文等，業據被告林玲、林宜臻所不爭（見原審法院
    99年度審訴字第3172號卷第59、80-81 頁），核與告訴人宋
    天富、李錦盛於偵訊及審理時；證人黃富泉於審理時之證述
    相符（見偵卷第27-29 、174-177 頁，原審卷第80-108頁）
    ，並有大眾銀行國內匯款申請書、郵政國內匯款執據、陽信
    商業銀行匯款收執聯、協議書、告訴人李錦盛提出之被告林
    宜臻借還款明細、告訴人李錦盛帳戶交易明細、上述面額16
    0 萬元、50萬元之本票影本各1 張、原審法院98年度司聲字
    第858 號裁定、被告林宜臻所提告訴人宋天富與其、楊永堂
    協商債務時之錄音譯文、還款協議書、支出證明單、傳票、
    請款單、臺灣高雄地方法院檢察署檢察官96年度調偵字第11
    54號起訴書、97年度偵字第6627號不起訴處分書、臺灣彰化
    地方法院檢察署檢察官97年度偵字第4180號不起訴處分書、
    原審法院97年度易字第1315號刑事判決、本院98年度上易字
    第68 4號刑事判決、全球公司、荃佳公司之公司登記資料、
    原審法院96執全字第3536號、第3763號卷、裁定Ａ、Ｂ、Ｃ
    等在卷可稽（見偵卷第4 、5 、6 、66、69-75 、111-115
    、125 、134-145 、149-151 、192-193 頁，見原審法院99
    年度審訴字第3172號卷第30-31 、34-54 、62-79 頁），應
    堪認定，先予敘明。
 2、檢察官雖認被告林玲、林宜臻是利用告訴人宋天富為渠等處
    理與楊永堂間之債務時，向告訴人宋天富、李錦盛佯稱其等
    係「民股96年度調偵字第1154號重利案件假扣押案件（即96
    年度裁全字第7803號民事案件）」及「96年度執全字第3536
    號案件假扣押案件」之債權人，缺乏資金繳交假扣押之保證
    金，日後必可領回，半年後將返還本利210 萬元，而取得附
    表所示款項云云。但查，本院前已敘明，是告訴人宋天富鼓
    吹被告林宜臻對楊永堂提起刑事重利告訴及聲請假扣押荃佳
    公司之財產後，被告林宜臻才分別以全球公司及其之名義提
    起前述假扣押民事案件及刑事重利告訴，故事實上顯非被告
    2 人先提起要聲請假扣押楊永堂（即荃佳公司）之財產，檢
    察官起訴上開所指，已與事實發生之時序不合，而有誤會。
    再者，告訴人宋天富於96年3 月9 日即為全球公司和廠商協
    調債務，告訴人宋天富於偵訊時亦稱：「借錢當時被告2 人
    經濟狀況不好，欠很多債」等語（見偵卷第29頁），是告訴
    人宋天富於請告訴人李錦盛借款給被告2 人前，顯已知被告
    2 人經濟窘迫，苟非告訴人宋天富貪圖借款利息以外之利益
    ，怎有可能於此情形下，仍請告訴人李錦盛借貸如附表編號
    一、二所示之款項？又輔以前述協議書之內容所示，對被告
    2 人而言非常不利，倘若此協議書為被告2 人所主動書寫，
    以其2 人當時之情況，經濟狀況已非常窘困而急需現金周轉
    ，則其焉有可能同意將所能取回之擔保金及賠償金全部交給
    告訴人宋天富，而不用以清償其他債務？是被告2 人辯稱該
    協議書是告訴人宋天富要求被告林宜臻書寫，內容也是告訴
    人宋天富所指示等語，足可採信，告訴人宋天富指稱該協議
    書為被告2 人自己製作云云，則屬子虛而難採信。而從該協
    議書之內容亦可證告訴人宋天富實乃圖謀被告2 人因前述假
    扣押民事案件及刑事重利告訴所能自楊永堂處獲得之一切賠
    償金，才願請告訴人李錦盛借款給被告2 人，故被告2 人所
    辯告訴人宋天富係因認倘楊永堂還錢，渠即有利可圖，遂請
    告訴人李錦盛借被告林宜臻、林玲如附表編號一、二所示款
    項，用以清償廠商欠款及生活開銷等情，即能採信。至於告
    訴人李錦盛亦指訴被告2 人均以要聲請假扣押，需擔保金，
    其才借款給被告2 人云云，然其於偵訊及審理時均稱：「被
    告2 人是向宋天富借錢，談論時我不在場，是談好後宋天富
    才來跟我說，我就匯錢。我不清楚被告2 人當時經濟狀況，
    也不清楚為何利息是6 分，因為宋天富說與被告2 人是好友
    ，我才幫忙」等語明確（見偵卷第176 頁，原審卷第85頁反
    面、第86、88頁），顯見告訴人李錦盛僅憑告訴人宋天富片
    面之詞而借款，根本不是因被告2 人曾向告訴人李錦盛佯稱
    如檢察官所指之內容，自不得作為對被告2 人不利之認定。
    基此，被告2 人取得如附表編號一、二所示款項之源由，當
    非如檢察官上揭所述，而告訴人宋天富指訴被告2 人以前揭
    方式對其與李錦盛施用詐術取得款項云云，同非可採。
 3、告訴人宋天富雖又稱裁定Ａ為被告林玲、林宜臻偽造後交給
    渠，用以取信渠與李錦盛云云。然查：(1)關於渠何時及如何
    取得裁定Ａ，渠於99年7 月9 日偵訊時先稱：「是被告2 人
    將裁定拿到我翠華路之公司交給我，說擔保金已經支付，要
    以該裁定為證」等語（見偵卷第188 頁），後稱：「是林宜
    臻傳真至我公司給我的」等語（見偵卷第189 頁），又於審
    理時改稱：「是被告2 人說要扣押楊永堂600 萬元財產，需
    要150 萬元之擔保金，故於96年3 月17日下午1 時7 分傳真
    裁定Ａ至我公司」等語（見原審卷第94頁），前後所述顯然
    不一。(2)倘渠所述裁定Ａ是被告2 人偽造後交給渠乙節為真
    ，則為何渠於98年12月31日所提之告訴狀，及渠於99年1 月
    27日第一次偵訊時所述，根本未提及被告2 人有提出裁定Ａ
    ，反而是指訴全球公司前揭對荃佳公司之財產聲請假扣押一
    事為假（見偵卷第2 、27-29 頁）？尤其是渠於審理時自承
    有關本件所有資料渠均放在公司同一抽屜內等語甚明（見原
    審卷第98頁），豈有於提起本件告訴時獨漏裁定Ａ此一重要
    關鍵之事實及證據之理？(3)再者，前開之協議書上既將裁定
    Ｃ及前述96年度調偵字第1154號等案號均寫明，又怎會未將
    裁定Ａ之案號載明？(4)若裁定Ａ是被告2 人所偽造，被告2
    人必會提出該裁定以取信真正出錢之告訴人李錦盛而非僅提
    供給告訴人宋天富，但告訴人李錦盛於審理時竟稱：「宋天
    富沒有拿過任何法院裁定給我看過，也沒有說他有拿到民事
    裁定。林宜臻也沒有拿任何民事裁定給我看過」等語，更添
    疑問（見原審卷第87-89 頁）。(5)告訴人宋天富於審理先稱
    ：「我有把裁定Ａ給李錦盛看」等語（見原審卷第94頁反面
    ），後改稱：「我有跟李錦盛說我有收到裁定Ａ，但有沒有
    給他看我不知道」等語（見原審卷第102 頁反面），非但渠
    自己所述前後矛盾，也與告訴人李錦盛上述之情節不符。(6)
    裁定Ａ左上角處固有手寫「致宋天富先生」等字樣（見偵卷
    66頁），然經原審比對被告2 人當庭書寫上開文字之字跡（
    見原審卷第44-45 頁），其等字體及運筆方式均與裁定Ａ上
    之字跡不同，尚無從據此認該裁定為被告2 人所傳真。(7)對
    照裁定Ａ、Ｂ之用語、理由，相似度甚高，又均有「書記官
    林誠桂」之印文蓋於主文欄，則裁定Ｂ既於96年6 月14日始
    製作完成，則若裁定Ａ真係被告2 人於96年3 月17日前所製
    作，其等怎有可能做出1 份與裁定Ｂ用語、理由極為相似，
    且均為同一承辦書記官之裁定？顯然裁定Ａ必是於裁定Ｂ製
    作完成後始出現。(8)又參酌法院之裁定有其特定格式，若無
    法院用以製作裁判書類之專業軟體加以繕打、列印，要以一
    般文書處理軟體做成相同之格式，必有相當之困難，更不用
    論裁定之內容或法學論述，則被告2 人既均無法律專業，對
    於電腦文書處理也非精通（見原審卷第208-209 頁），檢察
    官更無舉證以證明被告2 人如何偽造裁定Ａ或偽刻前揭「書
    記官林誠桂」之職名章，自不足以使本院形成該裁定為被告
    2 人所偽造之確信。(9)是綜合上情，告訴人宋天富上揭指訴
    ，甚有可疑，要難對被告2 人做不利之認定。至被告林玲之
    偵訊筆錄雖曾記載「裁定Ａ是我妹妹（即林宜臻）拿給宋天
    富的」等語（見偵卷第182 頁），惟經原審勘驗該次偵訊錄
    影光碟，被告林玲一再表示沒看過裁定Ａ，且對檢察官之問
    題，有將裁定Ａ、Ｃ混淆之情況，也陳述與楊永堂間的官司
    均是被告林宜臻處理，其不清楚等語（見原審卷第26-28 頁
    ），是其上開所述顯有可能是誤將裁定Ｃ當成裁定Ａ，或誤
    解了檢察官之提問，自不能以其上開供詞，就作為認定被告
    2 人犯罪之證據。
 4、關於附表編號三、四所示款項，被告2 人確有供前述裁定Ｃ
    之擔保金使用，已如前述，且告訴人宋天富於偵訊時亦稱：
    「此部分被告並未施用詐術」等語甚明（見原審卷第175 頁
    ），再佐以本院前已敘明並無證據足認定被告2 人有偽造裁
    定Ａ後再傳真給告訴人宋天富之行為，另一方面被告2 人借
    款後又的確有陸續還款（參偵查卷附之郵政國內匯款執據，
    偵卷第135 至145 頁、第149 至151 頁、第192 至193 頁）
    及試圖領回裁定Ｃ之擔保金等動作，足認被告2 人就取得上
    開款項部分，並未對告訴人宋天富、李錦盛施以任何詐術，
    是檢察官就此所論，同屬無據。
六、綜上，檢察官認被告2 人涉嫌前揭犯行所憑之證據，尚未達
    於通常一般之人均不致有所懷疑，而得確信其為真實之程度
    ，依刑事訴訟制度「倘有懷疑，即從被告之利益為解釋」、
    「被告應被推定為無罪」之原則，即難據以為被告2 人不利
    之認定。此外，復查無其他積極之證據，足資認定被告2 人
    確有前揭犯行，自屬不能證明被告2 人犯罪，依首開說明，
    應為被告2 人無罪之諭知。
七、原審因而以不能證明被告林玲、林宜臻2 人犯偽造公文書、
    詐欺取財等罪，而為被告2 人均無罪之諭知，核無違誤；檢
    察官上訴意旨，以上開協議書內容確屬可信及告訴人宋天富
    之指證確係可採等語而猶執前詞，指摘原判決不當，為無理
    由，應予駁回。
據上論斷，應依刑事訴訟法第368 條，判決如主文。
本案經檢察官孫小玲到庭執行職務。
中    華    民    國  100     年    9     月    20    日
              刑事第三庭    審判長法  官  莊崑山
                                  法  官  莊松泉
                                  法  官  簡志瑩
以上正本證明與原本無異。
本判決詐欺取財罪部分不得上訴。
行使偽造公文書罪部分，如不服本判決應於收受本判決後10日內
向本院提出上訴書狀，其未敘述上訴理由者，並得於提起上訴後
10 日 內向本院補提理由書狀（均須按他造當事人之人數附繕本
）「切勿逕送上級法院」。
本判決行使偽造公文書罪部分，須符合刑事妥速審判法第9 條之
規定始得上訴。
刑事妥速審判法第9 條規定：
除前條情形外，第二審法院維持第一審所為無罪判決，提起上訴
之理由，以下列事項為限：
一  判決所適用之法令牴觸憲法。
二  判決違背司法院解釋。
三  判決違背判例。
刑事訴訟法第377 條至第379 條、第393 條第1 款之規定，於前
項案件之審理，不適用之。
中    華    民    國   100    年    9     月    20    日
                                  書記官  張雲義
附表（貨幣單位：新臺幣）
  ┌──┬─────────┬────────────┐
  │編號│匯   款   日   期 │   金            額     │
  ├──┼─────────┼────────────┤
  │ 一 │96年3月20日       │103萬4000元             │
  ├──┼─────────┼────────────┤
  │ 二 │96年3月23日       │47萬元                  │
  ├──┼─────────┼────────────┤
  │ 三 │96年5月8日        │11萬元                  │
  ├──┼─────────┼────────────┤
  │ 四 │96年5月8日        │36萬元                  │
  ├──┼─────────┼────────────┤
  │合計│                  │197萬4000元             │
  └──┴─────────┴────────────┘